臺灣高等法院高雄分院刑事判決　　　　 96年度選上訴字第5號
上　訴　人
即　被　告　甲○○
選任辯護人　吳建勛律師
　　　　　　李汶哲律師
　　　　　　陳慧錚律師
上列上訴人因違反公職人員選舉罷免法案件，不服臺灣澎湖地方
法院95年度選訴字第12號中華民國96年1月2日第一審判決（起訴
案號：臺灣高雄地方法院檢察署95年度選偵字第16號），提起上
訴，本院判決如下：
     主  文
原判決撤銷。
甲○○對於有投票權之人，行求賄賂，而約其投票權為一定之行
使，處有期徒刑參年，褫奪公權參年。行賄款新臺幣壹仟元沒收
之。
    事   實
一、甲○○係澎湖縣第16屆縣議員，亦為澎湖縣馬公市第8 屆市
    民代表第3 選區候選人陳俞伶之母，其為求陳俞伶順利當選
    ，竟基於對於有投票權之人交付賄賂，而約其投票權為一定
    行使之犯意，於民國95年6月5日20時46分許，至有投票權人
    乙○○位於澎湖縣馬公市石泉里6 之28號住處拜票，要求有
    投票權之乙○○於澎湖縣馬公市第8屆第3選區市民代表選舉
    時，投票支持陳俞伶，並欲交付新臺幣（下同）1 千元予乙
    ○○，因乙○○表示其家中開設佛堂禮佛，屬於修道之人，
    不能收受，甲○○為掩護其賄選之決意，並使受訪之乙○○
    對其產生好感，藉禮佛了願供奉之名義，而於佛堂上放置1
    張1 千元之鈔票，而藉以影響乙○○於澎湖縣馬公市第8 屆
    第3 選區市民代表選舉投票時，支持陳俞伶之目的。嗣經檢
    調單位長期跟監而循線查獲。
二、案經法務部調查局澎湖縣調查站、澎湖縣警察局馬公分局、
    澎湖縣警察局移送臺灣澎湖地方法院檢察署檢察官偵查起訴
    。
    理  由
甲、程序事項：
一、被告、辯護人主張證人乙○○、陳清子、蔡文正於調查局、
    檢察官偵查中之陳述屬於審判外之陳述，無證據能力，且乙
    ○○於偵查中曾主張不願意擔任證人，故檢察官對乙○○偵
    查中之取證，違背證人之拒絕證言權，該證言對被告而言，
    無證據能力，且檢察官未讓被告有在場對質詰問證人，亦有
    剝奪被告之對質詰問權，被告以外之人於偵查中之陳述應限
    縮於已經經過被告、辯護人之行使反對詰問權，始得有證據
    能力等語。
二、按被告以外之人於偵查中向檢察官所為陳述，除顯有不可信
    之情況者外，得為證據，刑事訴訟法第159 條之1 第2 項定
    有明文。查本件證人乙○○於檢察官偵查中具結後作證陳述
    （95年選他字第297號卷第22-24頁），並無證據顯示檢察官
    在偵查時有以強暴、脅迫或其他不當方式取供之情形，亦查
    無證據顯示上開證述有顯不可信之情況或證據力過低之情形
    ，依上開說明，其於偵查中之證言，具有證據能力。
三、刑事被告詰問證人之權利，係憲法所保障之基本人權及訴訟
    權基本內容之一，不容任意剝奪；其於現行刑事訴訟制度之
    設計，則以刑事訴訟法第166 條以降規定之交互詰問為實踐
    ，藉賦予當事人在公判庭當面輪流盤問證人，以求發見真實
    之機會，而辨明供述證據之真偽。然此項詰問規定，屬於人
    證之調查，與刑事訴訟法第164 條規定證物應提示辨認或告
    以文書要旨，第165 條所定筆錄文書應宣讀（交付閱覽）或
    告以要旨等物證之調查，同屬調查證據程序之一環。偵查中
    檢察官為蒐集被告犯罪證據，訊問證人旨在確認被告嫌疑之
    有無及內容，與審判期日透過當事人之攻防，調查證人以認
    定事實之性質及目的有別。偵查中訊問證人，法無明文必須
    傳喚被告使之得以在場；刑事訴訟法第248 條第1 項前段雖
    規定「如被告在場者，被告得親自詰問」，事實上亦難期被
    告有於偵查中行使詰問權之機會。此項未經被告詰問之被告
    以外之人於偵查中向檢察官所為之陳述，被告於審判中非不
    得放棄對原供述人之反對詰問權，刑事訴訟法第288 條第2
    項前段規定「審判長對於準備程序中當事人不爭執之被告以
    外之人之陳述，得僅以宣讀或告以要旨代之」，即明斯旨。
    從而，該未經被告詰問之被告以外之人於偵查中向檢察官所
    為之陳述，除顯有不可信之情況者外，依刑事訴訟法第159
    159 條之1 第2 項規定，係屬有證據能力，但為未經完足調
    查之證據，當事人對於詰問權既有處分之權能，則此項詰問
    權之欠缺，非不得於審判中由被告行使以補正，而完足為經
    合法調查之證據（最高法院96年度台上字第1870號判決參照
    ）。本件被告甲○○於證人乙○○在偵查中所為之陳述，雖
    未在場，未經其詰問，但該項偵查中之陳述，既於本法已由
    辯護人、被告踐行其對證人乙○○之詰問程序，自屬業經合
    法調查之證據，辯護人稱偵查中未經被告詰問之證人證言應
    無證據能力等語，應有誤會。
四、辯護意旨又以：證人乙○○在95年6月9日偵查初訊時，曾表
    示惟恐自己因作證而受刑事訴追，欲拒絕證言，但檢察官仍
    不斷要求乙○○作證，因此乙○○於偵查中之證述，違反刑
    事訴訟法之規定，並無證據能力云云。惟查：
（一）除法律另有規定者外，不問何人，於他人之案件，有為證
      人之義務（刑事訴訟法第176條之1參照），惟被告並無自
      證己罪之義務，有保持緘默之權利，且司法警察、檢察官
      及法院依法於訊問前，亦有告知其得保持緘默之義務（刑
      事訴訟法第95條第2款參照），是以國民於他人之案件中
      ，雖有為證人之義務，但仍不能以其有作證之義務，而剝
      奪其為被告時之緘默權。刑事訴訟法第181條之規定，係
      為調和國民之作證義務與刑事被告緘默權之衝突而設，其
      所保障者應係恐受刑事追訴或處罰之證人本人，而非其他
      犯罪嫌疑人，合先敘明。
（二）本件證人乙○○於95年6 月9 日接受檢察官偵訊時，檢察
      官已告知乙○○：「你當證人，會讓自己也有犯法，你也
      可以不要作證人，這樣你瞭解嗎？」，乙○○則陳稱：「
      若對我不利，我也不會選擇做證人」（原審卷第78-79 頁
      錄音譯文），是以，檢察官在命乙○○具結作證前，已踐
      行刑事訴訟法第186 條第2 項之規定，簡略告以得拒絕證
      言之權利，乙○○亦能充分瞭解該權利意涵。其間乙○○
      雖曾表示：「我沒有跟他買票，怎麼作證？」、「作證人
      是不是還要再來？」、「啊，我不做證人」、「這會有問
      題喔，要再來嘛」（原審卷第82-84 頁錄音譯文），但經
      檢察官以「若你說實話，會給你輕的處理」等語勸說後，
      乙○○仍跟隨檢察官朗讀證人結文，並予具結，是以，證
      人乙○○係在知悉相關法律效力後具結作證，程序上尚難
      認有違法。又檢察官在證人一度表示拒絕作證時，仍勸說
      證人作證，此為檢察官多方蒐證之偵查作為，只要不違背
      證人之自由意志，難謂有可議之處，且選舉制度係民主政
      治植基之重要制度，投票行賄、投票受賄均為敗壞選風、
      破壞民主機制之正常運作及選舉之公平性，其犯罪嚴重影
      響公共利益，自不得僅因乙○○曾有猶豫是否要做證，而
      檢察官積極勸說使其同意作證而竟認為證人乙○○之上開
      陳述無證據能力，並忽視選舉公平性之重大公共利益之維
      護；況且所謂證人之拒絕證言權，如前述係為保障證人乙
      ○○本人為被告時之緘默權，而非為保障本件被告而設，
      被告辯稱證人乙○○不願作證，檢察官不顧其自由意願強
      而要求其作證，故上開證述無證據能力云云，自不足信。
五、按「被告以外之人於審判外之言詞或書面陳述，除法律有規
    定者外，不得作為證據」；「被告以外之人於檢察事務官、
    司法警察官或司法警察調查中所為之陳述，與審判中不符時
    ，其先前之陳述具有較可信之特別情況，且為證明犯罪事實
    存否所必要者，得為證據」，刑事訴訟法第159 條第1 項、
    第159 條之2 分別定有明文。
 1、證人陳清子於警詢之供述（95年選偵字第16號馬公分局第77
     -79頁），均與其於原審審理時之供述大致相符（原審卷第
    124 頁），其警詢之審判外陳述不具備傳聞證據取得證據能
    力之特別例外憑信性之規定，該警詢筆錄無證據能力。
 2、證人乙○○於調查局供述「甲○○她跟我提起陳俞伶欲參選
    馬公市市民代表，希望我幫忙拉票，他說完話之後就拿了新
    台幣1 千元給我，並表示5 百元給我，5 百元給我先生，我
    向甲○○表示不能收，甲○○則表示不然這1 千元就買一些
    鮮花水果供奉我所開設之「陽氏佛堂」之用，我就收下這1
    千元」等語（95年選偵字第297 號卷第14-15 頁），與其於
    本院審理時供述之「甲○○來拜訪我請我投票給陳俞伶，我
    當時沒有人選，口頭答應，調查局人員來我家很兇，說有票
    ，叫我上車，我家晚上那天有拜拜，我是一貫道，要主持佛
    堂拜拜，他們說在澎湖買票很正常，不買票才不正常，要我
    配合講一票1 千元、5 百元，隨便我講，我問那樣我會不會
    有事，他們說你怕有事，那你就說是迴向給佛堂，我還問那
    樣甲○○會不會有事，他們說如果你沒事，那他為什麼會有
    事」等語（本院卷第68-69 頁），所述前後不符。按被告以
    外之人於審判中到場，然其前因檢察事務官、司法警察（官
    ）本於職務權限調查犯罪案件所為陳述，苟與其後在審判中
    之所陳不符，惟倘其先前之陳述具有較可信之特別情況，且
    為證明犯罪事實存否所必要者，即具備「可信性」及「必要
    性」兩項傳聞法則例外之要件者，則例外賦予其先前陳述證
    據適格之地位，認得以之作為本案審判之證據。所指「與審
    判中不符」，包括其陳述自身前後之不符，及與審判中其他
    證據相齟齬，導致關於「主要事實」應為相異認定者而言。
    是此之「不符」，自係指實質不符之陳述而言，即使為一部
    不符，然倘該不符者係屬可分，亦應認為僅此一部之不符，
    有本條之適用。所指「較可信之特別情況」，則係指與審判
    中之陳述互為比較之結果，其先前之陳述存在「可信之特別
    情況」者而言，故其僅係「相對之特別可信」，而尚未至「
    絕對之特別可信」之程度。經核閱卷證資料，證人乙○○於
    調查局係陳述被告甲○○來拉票後要給伊1 千元，伊以拜佛
    修道為由拒收，甲○○乃說不然這1 千元就做供奉佛堂之用
    ；於95 年6月9 日偵查初訊中亦供同上情（95年選他字第
    297 號卷第22-24 頁），如調查員有施以任何強暴脅迫不正
    訊問，則調查員就直接要求乙○○指證有收到甲○○交付之
    賄款即可達到誣陷甲○○之目的，然乙○○自始均稱其拒絕
    收受1 千元，因甲○○稱要了願在佛堂供奉神明，才收下1
    千元等語，如乙○○於接受調查局訊問時之自由意志確實受
    到壓抑，則其豈有不屈從調查員而承認收到賄賂之理，況甲
    ○○於偵查初訊中仍為相同之供述而未提及遭受調查局之不
    法取供，嗣後為此抗辯，已非符常情。況且，本案破獲之經
    過，係肇始於調查人員對於選舉案件之跟監甲○○追查而來
    ，調查人員發現被告至乙○○住處恐有行賄乙○○之嫌，於
    追問後，乙○○說明被告當日到訪拜票之經過，因而查悉本
    案梗概，則以乙○○遭詢問時，對乙○○而言，事出突然，
    相較於原審時已有預見所應證述之事項，其應係尤不具有計
    劃性、動機性或感情性等變異因素在內客觀陳述；兼以選舉
    行賄罪事關重大，所涉之法條罪名，有法定本刑3 年以上有
    期徒刑之重罪，則自人性角度而為觀察，無論上開證人與被
    告之平日交情如何？或是否憚於被告日後報復？或係害怕自
    己亦有涉案犯罪，在客觀上自已難期待乙○○猶能毫無隱暪
    並全部據實陳述，特別是有關指証已當選市民代表之陳俞伶
    之母親行賄之部分，蓋行賄係屬隱密性之犯罪，且嚴重影響
    當選人之職務與品操，而證人有其不可代替性，證人乙○○
    於調查局之所言，較之渠嗣於原審時翻異前供之供述內容，
    當係具有「較可信之特別情況」，又上開證人於調查局之陳
    述與嗣後於法院之陳述前後矛盾，顯然已足可導致本案「待
    證事實（主要事實）」之相異認定；乙○○於調查局所述，
    實乃本案主要事實存在或不存在之證明，兼以經本院傳訊結
    果，本案顯亦無從再就同一陳述者即證人乙○○取得相同之
    證言，是此項「不符」，當已核與刑事訴訟法第159 條之2
    所揭櫫「被告以外之人於檢察事務官、司法警察官或司法警
    察調查中所為之陳述，與審判中『不符』」，且「為證明犯
    罪事實存否所必要者」相合，是其「必要性」之具備，即不
    待贅言。再者，乙○○於調查局接受詢問時，不僅無來自被
    告或其親屬朋友之壓力，更無設詞誣陷被告之動機存在，況
    乙○○之調查筆錄係採一問一答方式製作，且筆錄末頁有被
    詢問人親自閱覽認明無訛後之簽名，相較於證人於法院審理
    時已有衡量利害關係及來自被告之壓力存在，故應認為被告
    於調查局詢問中所為涉及被告之陳述，客觀上具有較可信之
    特別情況，同時也是證明具有極度隱密性之賄選犯罪事實存
    否所必要，依上揭規定，其於調查局之陳述，自有證據能力
    。是以乙○○既無法主張其調查筆錄受到不正訊問而得以排
    除調查筆錄陳述之證據能力，則被乙○○指證之有關聯之他
    人更無主張排除之餘地，自不待言。
六、公訴人提起本案訴訟，其證據之一乃係證人蔡文正95年7 月
    17日之筆錄供述，然查蔡文正係於95年7 月17日接受警詢之
    訪談並經錄音，然該訪談之內容並無正式製作警詢筆錄公文
    書，經原審勘驗該警詢筆錄之光碟，蔡文正初並無承認收受
    來自甲○○之賄款，然經警方多次告以: 檢察官請我們多次
    查訪，有相當證據，你們收錢都是無辜的，人家拿錢來，不
    是你們自己去要的... ，檢察官的意思是明明人家就拿幾票
    拿多少錢，你如果不承認，檢仔就把你收押，他有相當證據
    ，充分證據給你看，檢察官現在說你們都是無辜的第三者，
    叫我們刑警先來查證，有，你們就講，檢察官那邊會做處理
    ，絕對讓你們沒事情，還有一件，承認就沒事情，沒承認就
    收押，我說的意思你聽的懂啦... ，而蔡文正於警方告知上
    開言語後，最後承認有收到3 票1500元，是春茶他女兒陳俞
    伶給的等語（原審卷第64-70 頁），按警方縱然闡述自白犯
    罪與否攸關日後偵查結果之利害關係，並分析予蔡文正知曉
    ，然竟同時告以不承認就收押，承認就沒事情之言語，而觀
    該訪談經過前後，蔡文正原未承認收到賄款，經聽聞不承認
    就會收押，承認就沒事情之言語後，乃承認收受賄款1500元
    ，顯見於該情況下之自白收賄與指證他人行賄，係因警方以
    收押為脅迫以及利誘如果承認則將不會招惹官司所致，故上
    開訪談筆錄之審判外陳述，除屬於傳聞性質外，亦因供述之
    人非出於自由意思下而為供述，自無證據能力。
乙、實體事項：
一、訊據上訴人即被告甲○○（下稱被告）矢口否認上開行求賄
    賂犯行，辯稱：95年6 月5 日晚上，伊雖搭乘朋友邱琇蘭駕
    駛之車輛在石泉一帶拜票，但並未至乙○○住處，也不認識
    乙○○，更無賄選云云。
二、按：「公職人員選舉罷免法第90條之1 第1 項之賄選罪係以
    對於有投票權之人，行求期約或交付賄賂或其他不正利益，
    而約其不行使投票權或為一定之行使為構成要件。亦即須視
    行為人主觀上是否具有行賄之犯意，而約使有投票權人為投
    票權一定之行使或不行使；客觀上行為人所行求期約或交付
    之賄賂或不正利益是否可認係約使投票權人為投票權之一定
    行使或不行使之對價；以及所行求、期約、交付之對象是否
    為有投票權人而定。上開對價關係，在於行賄者之一方，係
    認知其所行求、期約或交付之意思表示，乃為約使有投票權
    人為投票權一定之行使或不行使；在受賄者之一方，亦應認
    知行賄者對其所行求、期約或交付之意思表示，乃為約使其
    為投票權一定之行使或不行使。且對有投票權人交付之財物
    或不正利益，並不以金錢之多寡為絕對標準，而應綜合社會
    價值觀念、授受雙方之認知及其他客觀情事而為判斷。」最
    高法院93年度台上字第4559號、第3355號、852 號判決、92
    年度台上字第5937號、6787號判決均採同一見解。亦即，公
    職人員選舉罷免法第90條之1 第1 項之對於有投票權之人行
    賄罪，此項『賄賂』係對於賄求對象約其投票權為一定行使
    或不行使之不法報酬。且該罪之成立與否，除應就行為人之
    主觀犯意等心理狀態、行為時之客觀情事，本於邏輯推理為
    綜合判斷外，仍須異時異地，衡以社會常情及經驗法則作為
    論斷之基礎。為維護選舉之公平性，端正不法賄選之風氣。
三、經查:
（一）被告甲○○為澎湖縣馬公市第8 屆市民代表第3 選區候選
      人陳俞伶之母親，曾於95年6 月5 日晚上，搭乘邱琇蘭所
      駕駛、車牌ZK-9178 之自小客車，至馬公市石泉里一帶拜
      票之事實，為被告所承認（原審卷第33-34 頁），核與證
      人邱琇蘭所述情節相符（95年選他字第297 號卷第67-68
      頁），並有選舉公報附卷可稽，而乙○○年滿20歲，自民
      國60年間即已設籍澎湖縣馬公市石泉里6- 28 號，有乙○
      ○戶籍謄本在卷可按（本院卷第57頁），是澎湖縣馬公市
      第8 屆市民代表選舉時，乙○○為第3 選區有投票權人之
      事實，亦為被告所不否認，是上開事實，堪以認定。
（二）被告「主觀上確實具有行賄之犯意，而約使有投票權人為
      投票權一定之行使」，此犯罪事實已據證人乙○○於調查
      局時供述:「甲○○跟我提起陳俞伶欲參選馬公市市民代
      表，希望我幫忙拉票，他說完話之後就拿了新台幣1 千元
      給我，並表示5 百元給我，5 百元給我先生，我向甲○○
      表示不能收，甲○○則表示不然這1 千元就買一些鮮花水
      果供奉我所開設之「陽氏佛堂」之用，我就收下這1 千元
      」等語（95年選偵字第297 號卷第14-15 頁）；以及於偵
      查初訊時證稱：「甲○○於數天前晚上來我家拜訪，她跟
      我提起陳俞伶欲參選馬公市第8 屆第3 選區市民代表，希
      望我支持陳俞伶，陳俞伶在石泉票源很少，希望我選給她
      ，我因為沒有別的人可以選，我就說好啦好啦，她沒有說
      要向我買票，只是拿1 千元給我，我就說不能收，她就說
      好啦好啦，就了願在佛堂，她是拿1 張1 千元給我，沒有
      用紅包包起來，今天有拜拜有買東西，不知道那張鈔票是
      否用掉了」等語（95年選他字第297 號卷第23-24 頁），
      對照被告於95年6 月5 日晚間之行蹤，確實在石泉一帶出
      入，業據被告所承認，並有跟監光碟、勘驗筆錄（原審卷
      第58-62 頁）可佐，且證人乙○○與被告並無仇恨，並無
      設詞誣指之必要，上開證言，應堪採信。至於證人乙○○
      於偵查複訊時以及本院審理時雖改稱：甲○○只是來拜訪
      ，說陳俞伶在石泉的票比較少，拜託幫忙，並未給1 千元
      云云（95年選偵字第16號卷第63頁、本院卷第69頁），應
      屬迴護被告之語，而無足信。由證人乙○○於調查局、檢
      察官初訊時之供述，已足以證明被告主觀上確實具有行賄
      之犯意，而約使有投票權人乙○○為投票權一定之行使，
      並欲將1 千元發送給乙○○之有投票權之人，而約其為一
      定之行使（即投票支持候選人陳俞伶），乙○○對被告欲
      交付1 千元之目的亦有認識，然以信佛修道為由加以拒收
      ，顯然係對於被告本於受賄之意思而交付1 千元之行賄事
      實有所了解加以拒絕至明。
（三）本院另斟酌被告在偵查中曾否認當晚搭乘邱琇蘭駕駛之車
      輛向他人拜票（選他卷第45頁），並否認曾於95年6 月5
      日至石泉一帶（選偵卷第8 頁），但嗣後於原審準備程序
      時，則承認有上述至石泉拜票之行為等情，亦徵諸被告於
      95年6月5日晚間所為，別有隱情，否則何須於偵查中特意
      隱瞞自己行蹤？被告所辯，無非為事後卸責之詞，不足採
      信。
（四）又賄賂罪係屬必要共犯中之「對向犯」，為二個或二個以
      上之行為者，彼此相互對立之意思經合致而成立之犯罪（
      最高法院81年度台非字第233號判例意旨參照），而公職
      人員選舉罷免法第90條之1第1項之「行求」、「期約」、
      「交付」行為，係屬階段行為，倘若未符合「期約」、「
      交付」之行為，仍僅該當行求賄賂之行為。其中「行求」
      行為僅須向相對人為賄賂之意思表示即足成立，不以相對
      人之承諾為必要；「期約」行為則必以行為人與相對人間
      ，就投票權之不行使或為一定行使，已有所約定始得成立
      ；另「交付」行為必係相對人與行為人間已有所期約，行
      為人復將賄賂交由相對人收受之行為，是縱使相對人因其
      他因素仍收取行為人致贈之財物，惟若缺乏行賄、受賄間
      之意思合致，仍不能認為該當於交付賄賂罪名（最高法院
      94年度台上字第7131號、第3878號判決均採同一見解）。
      本件被告主觀上固具有行賄之犯意，而約使有投票權人為
      投票權一定之行使，衡諸常理，具有一般認識能力之人於
      被告前來拜票後欲交付金錢時，應可知悉提供金錢之人係
      要求其將選票投給前來拜票之人所支持之特定候選人；而
      乙○○對被告有行求賄賂之意而欲約使其為投票權一定之
      行使之意思表示應已然認識，如其毫無認識，則豈有以拜
      佛、修道為名而拒收賄賂之理。是被告之行為乃止於「行
      求賄賂」而非「交付賄賂」。再自證人乙○○於調查局、
      偵查初訊時陳述：甲○○向伊拜票後拿出1 千元，伊說不
      能收，甲○○就說這1 千元要買一些鮮花素果供奉在佛堂
      ，伊就收下等語觀之，被告在拜票後隨即拿出1 千元，顯
      然係基於行求賄賂之意思，但依乙○○所述，在其主觀認
      知，收下該1 千元應係禮佛之用而非收受賄選金，蓋證人
      乙○○如有收賄之意思，則在四下無人僅乙○○與被告在
      場之時機，乙○○單純收下即可，實無故意擺高姿態、虛
      偽拒絕之必要，況其虛偽表示拒收後，如被告未為再次懇
      求因而離去，則乙○○豈非無法達到其原先有意收賄之目
      的？故本院認為乙○○之拒收1 千元賄款應屬真意，而非
      以了願在佛堂之其他方式而收取賄賂。再者，一般民間私
      設佛堂供奉神明之人，信徒前來參拜或了願，如有主動奉
      獻亦屬台灣民間常情，乙○○既然拒絕收受賄賂1 千元，
      本件並無法認定被告將1千元放置於佛堂上表示要了願供
      奉神明之際，乙○○未拒絕係屬於有收受賄賂之意思，亦
      即，不能認定乙○○係本於投票受賄之意思而收受該1 千
      元之供奉，乙○○收下該1 千元，其主觀上應係單純收下
      信徒之佛堂供奉而已，應認乙○○與被告並未達成行、收
      賄賂之合意，故本件僅止於行求賄賂之階段而已。再自被
      告行求賄賂被拒而仍迂迴交付財物之角度觀之，被告原希
      望藉由交付1 千元以此方式影響選民乙○○，惟無法如願
      後，仍執意以提供同樣現金之方式改稱了願敬佛等語，而
      此等方式相較於一般僅係單純獻花敬果禮佛之方式，被告
      使用之方式因具客觀之經濟價值，其不免減少收受者，即
      乙○○的日常生活必要支出，因而有據此決定投票予被告
      所推薦支持之人選之可能，被告此舉即有違選舉之公平性
      。是被告主觀上有此期待及希企藉此方式獲取乙○○之選
      票投給陳俞伶，已足認定被告有行求賄選之犯意。故辯護
      人所辯係單純了願禮佛等語，惟仍無解於被告主觀上行求
      賄選之犯意，自不待言。
（五）綜上所述，被告向乙○○行求賄賂1 千元之行為，其主觀
      上有約使有投票權之人乙○○為投票權一定之行使，投票
      圈選陳俞伶之賄選犯意，且客觀上已足認該1 千元之提供
      係約使投票權人為投票權一定行使之對價，被告以1 千元
      向乙○○行求賄賂遭乙○○拒收，被告有行求賄賂之犯行
      甚明，所辯未行賄云云，不足採信；事證明確，被告犯行
      堪以認定。
四、撤銷改判之理由:
壹、核被告甲○○所為，係犯公職人員選舉罷免法第90條之1 第
    1 項之對於有投票權人，行求賄賂，而約其投票權為一定之
    行使罪。檢察官認成立交付賄賂罪名，尚有未合，應予更正
    ；因行求賄賂為交付賄賂之階段行為，且規定於法文之同一
    條項，本件尚無變更起訴法條之必要。
貳、原審因而為論科，故非無見，惟查，「公職人員選舉罷免法
    第90條之1第1項所定之賄賂投票罪，係以具有投票權之人作
    為行為人賄賂對象。是行為人賄賂對象，是否具有投票權，
    為構成犯罪要件之重要事實，攸關犯罪構成要件之該當性，
    依刑事訴訟法第308條、第310條第1 款規定，自應於事實欄
    明確認定記載，並於理由內說明其所依憑之證據，方足以論
    罪科刑。」最高法院95年度台上字第1074號判決採同一見解
    。原判決認定被告對於有投票權之人，行求賄賂而約其投票
    權為一定之行使之罪刑，但對於乙○○如何符合上開公職人
    員選舉罷免法第15條第1 項所定之具有投票權人之事實，未
    說明憑以認定之證據，自有理由不備之違誤。又原審判決之
    犯罪事實欄記載甲○○交付1 千元給乙○○，似指被告構成
    交付賄賂罪，但理由欄則載明被告僅構成投票行賄罪致有事
    實與主文、理由不符之矛盾，被告上訴否認犯罪雖無理由，
    但原判決既有可議，即屬無法維持，自應由本院加以撤銷改
    判。爰審酌選舉乃民主政治最重要之表徵，須由選民評斷候
    選人之才德、品行、學識、操守、政見而選賢與能，其攸關
    國家政治之良窳甚鉅，而賄選為敗壞選風之主要根源，不得
    使金錢介入選舉，抹滅實行民主政治之真意，被告身為縣議
    員，理應為民表率，竟對其選民行求賄賂以求其女陳俞伶得
    順利當選，敗壞選風，而臺灣之選舉充斥「金權」、「送禮
    」文化，候選人及其競選幕僚用盡心機鑽營此等方式之選舉
    ，惟存在不代表正當，如以不當之手段使其支持之人選當選
    ，則如何期待真正之民主政治得以建立，被告犯罪後猶飾詞
    否認等一切情狀，量處如主文第二項所示之刑，被告既經本
    院判處有期徒刑之刑，並依公職人員選舉罷免法第98條第3
    項之規定，宣告褫奪公權3 年。又被告行為後，新刑法於95
    年7 月1 日施行，修正後刑法第37條第2 項，將褫奪公權之
    有期徒刑宣告刑之下限，由6 月提高為1 年，比較新舊法之
    規定，以新法較有利於被告。而因犯公職人員選舉罷免法第
    5 章或刑法分則第6 章之妨害投票罪，宣告有期徒刑以上之
    刑者，並宣告褫奪公權。公職人員選舉罷免法第98條第3 項
    定有明文，並未修正。此項褫奪公權之宣告，寓有強制性，
    為刑法第37條第2 項之特別規定，應優先適用，不受宣告1
    年以上有期徒刑之限制，惟宣告褫奪公權期間仍為1 年以上
    10年以下。再按最高法院95年度台上字第147 號判決曾宣示
    ：公職人員選舉罷免法第91條第3 項固規定「預備或用以行
    求期約或交付之賄賂，不問屬於犯人與否沒收之」，但如其
    賄賂已交付與有投票權人收受，收受者係犯刑法第143 條第
    1 項之罪，其收受之賄賂應依刑法第143 條第2 項之規定，
    於其對向共犯所犯投票受賄罪之從刑宣告沒收之，如全部或
    一部不能沒收時，追徵其價額，此時即不得再依上開規定對
    交付賄賂者為沒收之宣告等意旨。惟本件被告所成立者係行
    求賄賂罪，並無成立收受賄賂之對向共犯，不論扣案或未扣
    案，而預備或用以行求之賄賂，均仍應依上述公職人員選舉
    罷免法第91條第3 項之規定沒收。
五、不另為無罪諭知部分：
一、公訴意旨另以：被告於95年6 月7 至9 日之某日傍晚，在陳
    清子陪同下，至蔡文正位於澎湖縣馬公市○○路210 號住處
    ，要求蔡文正投票支持澎湖縣馬公市第8 屆市民代表第3 選
    區候選人陳俞伶，並在得知蔡文正家中有3 名投票權人後，
    交付蔡文正1500元，因認被告涉有投票行賄罪嫌。
二、公訴人認被告涉有前開犯行，無非以證人蔡文正、陳清子之
    證述為主要論據。被告則堅詞否認有上述犯行，辯稱：雖然
    有請託陳清子陪同伊去向朋友拜票，但沒有去蔡文正家，伊
    根本不認識蔡文正，更未向蔡文正行賄等語。
三、按犯罪事實應依證據認定之，無證據不得認定犯罪事實；又
    不能證明被告犯罪或其行為不罰者，應諭知無罪之判決，刑
    事訴訟法第154條第1項、第301條第1項分別定有明文。又認
    定不利於被告之事實，須依積極證據，茍積極證據不足為不
    利被告之認定時，即應為有利於被告之認定，更不必有何有
    利之證據；又認定犯罪事實所憑之證據，雖不以直接證據為
    限，間接證據亦包括在內，然而無論直接證據或間接證據，
    其為訴訟上之證明，須於通常一般之人均不致有所懷疑，而
    得確信其為真實之程度者，始得據為有罪之認定，倘其證明
    尚未達到此一程度，而有合理之懷疑存在而無從使事實審法
    院得有罪之確信時，即應由法院為諭知被告無罪之判決，亦
    有最高法院30年上字第816 號及76年台上字第4986號判例意
    旨足參。經查：
（一）證人蔡文正於警察訪談時之陳述，並無證據能力，如前所
      述，已無法作為認定被告有罪之依據，又證人蔡文正於偵
      查中證稱：「選前2、3 天，陳清子帶1個女生年紀蠻輕的
      到我家跟我拜票.... 陳清子對我說拜託拜託投這個候選
      人一票，他拿候選人的宣傳單給我，叫我支持，問我家裡
      有幾個人，我回答3個，那個女生就給我3張500元.... 當
      時天色已晚，記得那個女生是瘦瘦的」（95年選偵字第16
      號卷第108-109 頁）；於原審審理時則證稱：陳清子陪同
      一個年輕的小姐來拜票，那女子中等身材，瘦瘦的，但當
      時已傍晚6、7點，天色暗看不清楚等語（原審卷第120-12
      4 頁）。依證人蔡文正前後所述，均指稱向伊買票者為年
      輕女性，體型瘦，但本件被告年逾50歲，自非年輕，且身
      材寬胖，與證人蔡文正所述特徵明顯不相符，則向蔡文正
      買票行賄者，是否確為被告，即有可疑。
（二）又證人陳清子於原審審理時證述：雖曾帶甲○○向蔡文正
      拜票1 次，但當時是下午，天色還很亮等情等語（原審卷
      第127 頁），與證人蔡文正所述前開買票事件是在天色已
      暗時發生不同，亦徵諸被告並無向蔡文正買票之情事。至
      於被告辯稱：未曾去過蔡文正住處云云，雖與證人陳清子
      所述情節不符，但被告並無自證無罪之義務，是以被告否
      認犯罪所持之辯解，縱使不足採取，亦不得因此據以為反
      證被告犯罪之依據。
四、綜上所述，公訴人所引之證據，並無法證明被告確曾向蔡文
    正買票行賄。此外，復查無其他積極證據足資證明被告有上
    開犯行，其犯罪即屬不能證明，依前開法律規定及判例意旨
   ，本應為無罪之諭知，惟公訴意旨認此部分犯行與前開論罪
    科刑部分，有連續犯之裁判上一罪之關係，爰不另為無罪判
    決之諭知。
據上論斷，應依刑事訴訟法第369條第1項前段、第364條、第299
條第1項前段，公職人員選舉罷免法第90條之1第1項、第3項、第
98條第3 項，刑法第11條前段、第2 條第1 項但書、第37條第2
項，判決如主文。
本案經檢察官姜麗儒到庭執行職務。
中　　華　　民　　國　　96　　年　　7 　　月　　4　　日
                  刑事第八庭    審判長法  官  李炫德
                                      法  官  蔡國卿
                                      法  官  簡志瑩
以上正本證明與原本無異。
如不服本判決應於收受本判決後10日內向本院提出上訴書狀，其
未敘述上訴理由者，並得於提起上訴後10日內向本院補提理由書
狀（均須按他造當事人之人數附繕本）「切勿逕送上級法院」。
中　　華　　民　　國　　96　　年　　7 　　月　　4　　日
　　　　　　　　　　　　　　　　　　　書記官  白  蘭
附錄本件判決論罪科刑法條：
公職人員選舉罷免法第90條之1第1項
對於有投票權之人，行求期約或交付賄賂或其他不正利益，而約
其不行使投票權或為一定之行使者，處3 年以上10年以下有期徒
刑，得併科新臺幣100萬元以上1,000萬元以下罰金。
預備犯前項之罪者，處1年以下有期徒刑。
預備或用以行求期約或交付之賄賂，不問屬於犯人與否，沒收之
。
犯第一項或第二項之罪，於犯罪後6 個月內自首者，減輕或免除
其刑；因而查獲候選人為正犯或共犯者，免除其刑。
犯第一項或第二項之罪，在偵查中自白者，減輕其刑；因而查獲
候選人為正犯或共犯者，減輕或免除其刑。
